臺灣高等法院高雄分院刑事判決　　 95年度上更(一)字第268號
上　訴　人
即　被　告　甲○○
選任辯護人　江雍正律師
　　　　　　許乃丹律師
　　　　　　黃慧婷律師
上列上訴人因誣告案件，不服臺灣高雄地方法院92年度訴字第
174 號中華民國92年8 月16日第一審判決（起訴案號：臺灣高雄
地方法院檢察署91年度偵字第26225 號），提起上訴，本院判決
如下：
    主  文
原判決撤銷。
甲○○共同意圖使他人受刑事處分，向該管公務員誣告，處有期
徒刑拾壹月。
    事  實
一、甲○○係高雄市小港區山明社區發展協會（下稱：山明協會
    ）第3 屆之理事長，乙○○係山明協會第1 屆理事長；丙○○為第1 屆山明協會常務監事，甲○○明知乙○○、丙○○
    並無侵占山明協會公款之行為，竟與丁○○（未經起訴）2
    人共同意圖使乙○○、丙○○2 人受刑事處分之犯意連絡，
    於山明協會91年間召開第3 屆理事會及會員大會中，由丁○○提案: 「本會財產收支清冊87年8 月18日之前不見，造成
    理事長業務及財務交接因難，提請審議」，案經會員表決通
    過如涉及財務不法，除依法追討外，並函請檢調機關追究刑
    責，即於91年2 月25日由甲○○具名以山明社字第51號函謂
    ：「二、依據本存款銀行『高雄市小港分行』存款對帳單於
    91 年5月16日存入『新台幣（下同）2 百萬元正』結果事隔
    10 天 存款即被提領『2 百萬元正』不知去向，一直到85年
    6 月27日『2 百萬元』才出現存入『小港分行』定期存單字
    號0000000 號，共有5 年的時間此筆款項遭挪用侵占。三、
    依據協會簡介顯示本會81年7 月申請核准設立，第一屆理監
    事名單理事長乙○○、常務監事丙○○（擔任2 屆共8 年）
    。」等語，向臺灣高雄地方法院檢察署檢察官誣告乙○○、
    丙○○涉犯侵占公款罪，足生致有偵查犯罪職權之檢察官以
    91 年 度發查字第1421號展開偵查，並發交高雄市政府警察
    局小港分局調查，而於91年4 月11日在高雄市政府警察局小
    港分局刑事組訊問時，甲○○仍以「小港區山明社區發展協
    會成立時台灣電力公司有補助本協會金額2 百萬及高雄市政
    府社會局補助40萬元、另由會員湊款10萬元，於81年5 月16
    日以山明社區名義依照高雄市社會局規定存入高雄銀行小港
    分行000000000000帳戶內，定期存單號0000000 號，而該筆
    2 百萬元於同年5 月26日遭領出，另於83年8 月24日存入40
    萬元，但隔2 日即8 月26日遭人領出，在84年12月27日及85
    年6 月27日分別又存入50萬元及2 百萬元，其中領出至存入
    中間約5 年期間所生利息不知去向。」、「本協會款項領出
    、存入均須理事長乙○○、常務監事丙○○核章同意才可領
    出。」、「我要對乙○○、丙○○提出侵占告訴」等語指述
    乙○○、丙○○侵占犯行，嗣經該署偵查終結以91年度偵字
    第2622 6號對乙○○、丙○○予以不起訴處分。
二、案經乙○○、丙○○訴由臺灣高雄地方法院檢察署檢察官偵
    查起訴。
    理  由
甲、程序事項:
一、按刑事訴訟法施行法第7 條之3 規定：「中華民國92年1 月
    14日修正通過之刑事訴訟法施行前，已繫屬於各級法院之案
    件，其以後之訴訟程序，應依修正刑事訴訟法終結之。但修
    正刑事訴訟法施行前依法定程序進行之訴訟程序，其效力不
    受影響」。所謂依法定程序進行之訴訟程序「效力不受影響
    」，其立法理由謂：「……但為避免程序之勞費，本諸舊程
    序用舊法，新程序始用新法之一般法則，各級法院於修正之
    刑事訴訟法施行前，已依法踐行之訴訟程序（包含相關證據
    法則之適用），其效力不受影響。故而，對於提起上訴之案
    件，於修正刑事訴訟法施行前，原審法院就可得為證據之證
    據，已依法定程序調查者，其效力亦不受影響，……」是該
    條所稱「依法定程序進行之訴訟程序」，當指各級法院審理
    已繫屬之案件適用修正前之訴訟程序而言，自不包含警詢及
    偵查中之調查程序在內。故修法前第一、二審法院於審判期
    日適用修正前之刑事訴訟法及其相關之證據法則而辯論終結
    之案件，經上訴於上級審法院後新法修正公布施行，依前揭
    第7 條之3 但書之規定，因原審法院適用修正前之訴訟程序
    其效力不受影響，則上級審法院不得以原審法院之判決違背
    新法之規定，而指摘其判決違背法令。如各級法院於審理案
    件時，新法已修正公布施行，則本諸舊程序用舊法，新程序
    始用新法之一般法則，均應適用新法理終結，在此情形，其
    中刑事訴訟法第159 條至第159 條之5 所謂傳聞法則及其例
    外，當有其適用。故被告以外之人於審判外之言詞或書面陳
    述，除法律有規定者外，不得作為證據。從而警詢或偵查中
    之筆錄雖作成於修法前，仍屬傳聞證據，並非依刑事訴訟法
    施行法第7 條之3 但書之規定，當然取得證據能力，仍應依
    刑事訴訟法第159 條之1 第2 項、第159 條之2 、第15 9
    條之3 、第159 條之5 之規定，以判斷其是否有證據能力（
    最高法院95年度台上字第6548號、95年度台上字第1646號、
    94年度台上字第5941號判決參照）。
二、本案告訴人乙○○、丙○○、證人丁○○於警詢、偵查中之
    陳述雖屬審判外之陳述，然被告、辯護人不爭執其證據能力
    （本院卷第51-52 頁），丁○○已於原審、本院到庭做證，
    被告已可行使對質、詰問權，至於乙○○、丙○○2 人本院
    於審理時曾通知告訴人2 人到院表示意見（本院卷第107 頁
    ），而被告、辯護人、檢察官均未聲請對該二人為交互詰問
    ，顯已不主張其對質詰問證人之權利，本院衡之傳聞證據未
    經當事人之反對詰問予以核實，原則上先予排除，惟若當事
    人已放棄反對詰問權，於審判程序中表明同意該等傳聞證據
    可作為證據；或於言詞辯論終結前未聲明異議，基於尊重當
    事人對傳聞證據之處分權，及證據資料愈豐富，愈有助於真
    實發見之理念，上開傳聞證據均業經本院審理時予以提示並
    告以要旨，且各經檢察官、辯護人及被告等人表示意見。當
    事人或辯護人已知上述文書乃傳聞證據，且均未於言詞辯論
    終結前對該等筆錄內容表示異議，故上開審判外之陳述，應
    具有證據能力。
乙、實體事項:
一、訊據上訴人即被告甲○○（下稱被告）否認有何誣告犯行，
    辯稱：伊是高雄市小港區山明社區發展協會（以下簡稱山明
    協會）第3 屆理事長，伊接任理事長後，總幹事丁○○表示
    其查帳而向高雄銀行小港分行調取存款資料發現山明協會有
    部分款項分別為新台幣2 百萬元於81年5 月26日被提領；40
    萬元於83年8 月26日被提領，均去向不明，所以向會員大會
    提案請求決議如何解決，經會員大會決議應移送偵辦，丁○○就撰寫「移送書」，並以山明協會名義寄給台灣高雄地方
    法院檢察署，並非伊個人提起前揭告發案，伊未誣告乙○○
    、丙○○等語。
二、惟查：
(1)、證人山明協會總幹事丁○○於原審審理時固證述：「（問：
    當初向銀行調閱資料，銀行如何告知？）我要跟他們調350
    萬元進出的所有紀錄，他說要司法單位才能調。」等語（原
    審卷第31-32 頁），惟依告訴人乙○○、丙○○所提附於警
    卷之高雄銀行小港分行81年1 月1 日起至85年12月31日止之
    存單存款交易明細（91年發查卷第3085號卷第10-17 頁），
    可明顯看出定期存單解約、轉存等過程，而上開存單存款交
    易明細，係告訴人乙○○、丙○○個人向上開銀行所申請，
    此已據乙○○、丙○○於警訊中陳述明確，故乙○○、丙○○所提之上開資料，既無須司法機關調取，則證人丁○○前
    揭證言所謂銀行說要司法機關調取云云，顯有疑問。
(2)、山明協會台電公司補助款2 百萬元，確實於81年5 月16日存
    入高雄銀行小港分行，並於同年5 月26日提出，同日再存入
    定期存款單；高雄市政府社會局補助款40萬元，於81年8 月
    24日存入同上銀行，並於同年月26日提領出後，再於同日存
    入定期存款單，此有高雄銀行小港分行存款對帳單及高雄銀
    行小港分行91年7 月17日高銀港存字第911116號函附之活期
    存款取款條、定期存款存入憑條影本附卷可稽（警卷第10頁
    ），足徵上開款項並未遭人侵占。再查，告訴人乙○○、丙○○確於81年12月6 日上任，於81年12月9 日由籌備會主任
    委員林勝雄辦理移交，此有警卷卷存證人丁○○提出山明協
    會第1 屆理事長移交清冊目錄可稽（警卷第7-9 頁），再依
    該協會81年12月9 日第1 屆理事長移交清冊目錄及所附移交
    清冊之記載，該次移交當時，上開經費來源為「台電基金」
    2 百萬元及「社會局生產建設基金」40萬元，均已以「定期
    存款」方式，存於高雄銀行小港分行（警卷第8-9 頁、第20
    - 21頁）。且乙○○、丙○○2 人係於81年12月9 日始接任
    該協會理事長及常務監事，是縱如丁○○於原審、本院證稱
    渠向高雄銀行調取該協會存款對帳單，發現該2 百萬元及40
    萬元存款先後於81年5 月26日、同年8 月26日經提領後，均
    不知下落等語，亦與乙○○、丙○○2 人無涉。故被告所指
    乙○○、丙○○涉嫌侵占公款之時，乙○○、丙○○尚未就
    任，自無從以理事長及常務監事之身分領出上開款項並加以
    侵占，而上開移交清冊目錄係證人即被告任該協會理事長時
    之總幹事丁○○所提出，被告與丁○○於案發當時既分任該
    協會理事長及總幹事，衡諸常情，被告與證人丁○○均應知
    悉告訴人乙○○、丙○○上開就任及交接之時間，詎被告明
    知告訴人乙○○、丙○○當時尚未分任理事長及常務監事，
    而仍對其2 人提出侵占之告訴，足徵乙○○、丙○○所指被
    告確有誣告他人犯罪之犯意，應屬有據。
(3)、又被告甲○○既為山明協會第3 屆之理事長，則該協會依據
    90年度會員大會決議將該會存款疑遭不當侵占挪用移送檢調
    機關偵辦案，以「理事長甲○○」名義寄出檢舉函之前，當
    然須先獲被告甲○○之同意，始得用印。況被告甲○○於察
    官偵訊時，亦自承當初警訊時，因為訴狀已提出，所以才說
    要告他們等語。（90年他字第4201號卷第7 頁）。可見被告
    甲○○對於提出本件告訴案，自始即知情並親自介入，否則
    ，其於警訊時即可表示沒有要告乙○○、丙○○之意思。故
    被告於警訊時所陳要對林、梁二人提出告訴等語，絕非屬出
    於公務員之推問而被動順口回答而已，其應有提出告訴之積
    極意願與舉動甚明。
(4)、又查，山明協會設於高雄銀行小港分行之存款帳戶於81年5
    月26日曾存入2 百萬元，又於同年8 月26日存入40萬元，有
    該行存單存款交易明細可按，已如上述。則該行嗣於丁○○
    索取而出具該協會之「存款對帳單」，該行已有給予丁○○
    ，則絕無出具資料不全之存款對帳單給申請人之理，又本院
    依據92年5 月28日丁○○於原審證述曾於90年4 月、9 月向
    高雄銀行小港分行調取山明協會之帳戶對帳單等語，而函查
    上開銀行，據該銀行告知: 該銀行並無丁○○於90年4 月、
    9 月向該銀行分行調取高雄市山明協會帳戶對帳單之資料（
    本院卷第65頁），其所謂「無相關申請資料」等語，究竟是
    該銀行未保存資料，或保存之資料已經銷毀，或丁○○未曾
    前來調取？此並無法從該銀行之函文得到確認，本院雖無法
    由該函文而推論丁○○絕對沒有去向銀行調取對帳資料之結
    論，但查，丁○○提出無該2 筆款項於上開日期存入記載之
    對帳單，其提出之資料有遺漏，而甲○○正好利用資料不全
    之存款對帳單於山明協會的會員大會時，由丁○○提案而表
    決通過而對告訴人提出侵佔公款之告訴，兩相對照，資料不
    全之存款對帳單之出現以及被告之提出告訴，顯均非碰巧，
    應係出於被告與丁○○之事前謀議。
(5)、況且，該會於81年12月6 日將250 萬元補助款存入高雄銀行
    專戶，迄被告所稱於90年度會員大會討論該款遭不當侵占為
    止，其間歷經第1 位理事長林勝雄（籌備時期）、第1 任理
    事長即被告乙○○、第2 屆理事長莊文波，如果該協會之財
    務收支清冊遺失，則3位歷任理事長皆有嫌疑。乃山明協會
    之移送函說明欄第三項獨列：「依據協會簡介顯示本會於81
    年7 月申請設立，第1 屆理監事名單理事長乙○○、常務監
    事丙○○。」，而未併列其餘2 位理事長，且被告甲○○提
    出本件檢舉時，時間又已接近高雄市第6 屆里長選舉活動期
    間，乙○○為該里里長候選人，而甲○○則任另1 位候選人
    楊惠林之主任委員，此由卷附楊惠林之競選文宣即明（警卷
    第6 頁），甲○○與乙○○顯然處於選舉上對立之地位，更
    足證被告甲○○係在該選舉之敏感時間提出告訴，應有其特
    定目的而非出於誤會。又證人丁○○於本院證稱: 高雄銀行
    小港分行的存摺已經齊全了，從第1 屆乙○○到甲○○接理
    事長的存摺往來明細我都有。存摺裡面有利息的記載，但是
    帳冊沒有利息支出到那裡。調回來的資料，我與會計邱瑞玉
    再做比對的工作等語（本院卷第72-74 頁），丁○○既然握
    有山明協會之存摺，則其比對本金與利息之收入或進出資料
    等等，亦當知並無所謂「錢是在乙○○任內消失的」此種懷
    疑，即不可能將此種懷疑告知甲○○，而乙○○、甲○○、
    丁○○均曾於高雄市政府警察局小港分局調查時到場，乙○○應無不說明清楚之理，而被告甲○○不理會乙○○之說法
    與解釋，仍執意告訴，豈能認係誤會？其與丁○○2 人應有
    誣告之犯行甚明，所辯顯不足採，其犯行可以認定。
三、論罪科刑與撤銷改判:
(1)、核被告意圖使他人受刑事處分，向該管公務員誣告，核其所
    為，係犯刑法第169 條第1 項誣告罪，被告於警訊及偵查中
    接續提出誣告，係侵害同一之法益，各行為間依一般社會健
    全觀念，在時間差距上，難以強行分開，應屬接續犯，僅論
    一罪；又誣告罪為妨害國家審判權之罪，故就其性質而論，
    直接受害者係國家，即國家之審判事務，每因誣告而為不當
    之進行，至個人受害，乃國家進行不當審判事務所發生之結
    果，與誣告行為不生直接之關係，故被告雖以1 訴狀誣告2
    人，仍僅能成立一誣告罪（最高法院19年上字第381 號判例
    意旨參照）。被告與丁○○間就本件犯行有犯意之聯絡及行
    為之分擔，皆為共同正犯。被告行為後，刑法部分條文已於
    94年2 月2日 經總統公布修正，並自95年7 月1 日起施行；
    又刑法施行法增訂第1 條之1 亦於95年6 月14日經總統公布
    ，並自同年7 月1 日起施行。又本次刑法修正之比較新舊法
    ，應就罪刑有關之共犯、未遂犯、想像競合犯、牽連犯、連
    續犯、結合犯，以及累犯加重、自首減輕暨其他法定加減原
    因（如身分加減）與加減例等一切情形，綜其全部罪刑之結
    果而為比較，最高法院95年5 月23日95年度第8 次刑庭會議
    著有決議可資參照。有關刑法第28條共犯之規定雖有修正，
    然因被告係實行共同正犯，新舊法規定均同，自應逕行適用
    新法，無庸比較。
(2)、原審據以論罪科刑，雖非無見。然查原審疏未認定被告與丁○○有共同正犯關係，其事實認定即有錯誤，又認為被告以
    1 行為誣告乙○○、丙○○2 人，為想像競合犯，忽略誣告
    罪之性質直接受害者係國家，而非個人，其亦有法律適用之
    違誤。被告上訴意旨仍執前詞，否認犯罪，固無足取，惟原
    判決既有上揭可議之處，自屬無可維持，爰由本院加以撤銷
    改判。並審酌被告為求一己之私，利用山明協會會員開會而
    通過提出訴追案，誣指他人犯罪，致使刑事偵查機關浪費無
    益資源，進行調查其所誣指之犯罪情節，對國家司法權之行
    使，易致生錯誤之結果，惡性非輕，犯後迄今均不知悔悟，
    本不宜輕縱，惟念其並無前科，有臺灣高等法院被告前案紀
    錄表、臺灣高雄地方法院檢察署刑案資料查註紀錄表附卷可
    稽，素行良好，及其他一切情狀，量處如主文第2 項所示之
    刑，以示懲儆。
四、告訴人雖稱被告利用資料不全之存款記錄製作不實文宣打擊
    告訴人，並向里民散發文宣，損害其形象，企圖使其無法當
    選第6 屆山明里里長，有違反公職人員選舉罷免法第92條之
    規定等語，然查，公職人員選舉罷免法第92條之成立，須意
    圖使候選人當選或不當選，而以文字、圖畫、錄音、錄影、
    演講或他法，散布於眾，而指摘或傳述不實之事，始足以當
    之，所謂「散布不實」，應以散布虛構具體事實為構成要件
    。經查，被告坦承擔任楊惠林競選里長時之主任委員，其所
    支持之楊惠林之競選文宣內容亦有檢附檢察官通知告訴人甲○○有關其告訴乙○○、丙○○之侵占案件已轉請小港分局
    調查之公函之事實（警卷第18-19 頁），但山明協會會員大
    會開會時經丁○○提出山明協會存於高雄銀行小港分行之財
    物有短缺，且會員大會通過要對相關人員提出訴追，已如前
    述，則負有管理該財物之人即曾經擔任理事長及常務監事職
    位之人，即有遭提出訴追之危險，此應為山明協會所有會員
    已經知悉之事項，而被告甲○○雖為第6 屆里長選舉山明里
    里長候選人林惠林之主任委員，而乙○○當時亦為該里之另
    一位里長候選人，然因上開公文係說明檢察官正在追查該侵
    占案，此並非不實事項，縱然公文內容提及被告有對乙○○
    、丙○○提出告訴之情形，但因基於上開會員大會之決議，
    則曾經擔任理事長、常務監事之告訴人本即有可能會被提出
    告訴，故如果對告訴人乙○○等人之人格形象產生不好之觀
    感，則在會員大會決議當時，應即已造成，楊惠林製作之選
    舉文宣中雖有夾帶檢察官給予甲○○之公函，並將此調查案
    件之訊息透露出去，容有疏虞之處，惟難認係傳播不實之事
    ，告訴人認為被告違反公職人員選舉罷免法之規定等語，應
    有誤會，此部份亦未據檢察官起訴，本院予以說明。
五、丁○○涉誣告部分，應另由檢察官偵查，併予敘明。
據上論結，應依刑事訴訟法第369條第1項前段、第364條、第299
條第1項前段，刑法第28條、第169條第1項，判決如主文。
本案經檢察官姜麗儒到庭執行職務。
中　　華　　民　　國　　96　　年　　4 　　月　　4　　日
                  刑事第八庭    審判長法  官  李炫德
                                      法  官  蔡國卿
                                      法  官  簡志瑩
以上正本證明與原本無異。
如不服本判決應於收受本判決後10日內向本院提出上訴書狀，其
未敘述上訴理由者，並得於提起上訴後10日內向本院補提理由書
狀（均須按他造當事人之人數附繕本）「切勿逕送上級法院」。
中　　華　　民　　國　　96　　年　　4 　　月　　4　　日
　　　　　　　　　　　　　　　　　　　書記官  白  蘭
附錄本件判決論罪科刑法條：
中華民國刑法第169條第1項
意圖他人受刑事或懲戒處分，向該管公務員誣告者，處7 年以下
有期徒刑。
